臺灣士林地方法院刑事判決
111年度審訴字第502號
公  訴  人  臺灣士林地方檢察署檢察官
被      告  劉兆洋


上列被告因詐欺案件，經檢察官提起公訴（111年度偵字第9332
號），本院合議庭因被告於準備程序就被訴事實為有罪之陳述，
裁定由受命法官獨任進行簡式審判程序並判決如下：          
    主  文
劉兆洋犯詐欺取財罪，處有期徒刑陸月，如易科罰金，以新臺幣
壹仟元折算壹日。
    事實及理由
一、按簡式審判程序之證據調查，不受第159條第1項之限制，刑
    事訴訟法第273條之2定有明文，是於行簡式審判程序之案件
    ，被告以外之人於審判外之陳述，除有其他不得作為證據之
    法定事由外，應認具有證據能力。本件所援引被告劉兆洋以
    外之人於審判外之陳述，因本案採行簡式審判程序，復無其
    他不得作為證據之法定事由，依上說明，應認均有證據能力
    。 
二、本件犯罪事實及證據，除均引用檢察官起訴書（如附件）之
    記載外，並更正及補充如下：
　㈠犯罪事實部分：⒈檢察官起訴書犯罪事實欄一第4至6行關於「
    於110年1月初在社群網站臉書刊登不實之貸款廣告，適有潘
    韻璇閱覽該廣告後，以通訊軟體telegram messenger或『飛
    機』與劉兆洋聯繫」之記載，應更正為「於111年1月初得知
    潘韻璇有貸款需求，即透過通訊軟體telegram messenger或
    『飛機』聯繫」。⒉其附表編號1「交付方式或地點」欄關於「
    帳號000-00000000000」之記載，應更正為「帳號000-00000
    0000000」。⒊其附表編號2「交付方式或地點」欄關於「帳
    號000-00000000000」之記載，應更正為「帳號000-0000000
    00000」。　　
　㈡證據部分：被告劉兆洋於審判中之自白（見本院卷第90、104
    、110頁）。　　
三、論罪科刑：
　㈠按刑法第339條之4第1項第3款以廣播電視、電子通訊、網際
    網路或其他媒體等傳播工具，對公眾散布而犯詐欺取財罪，
    其立法理由略以：考量現今以電信、網路等傳播方式，同時
    或長期對社會不特定多數之公眾發送訊息施以詐術，往往造
    成廣大民眾受騙，此一不特定、多數性詐欺行為類型，其侵
    害社會程度及影響層面均較普通詐欺行為嚴重，有加重處罰
    之必要，爰定為第3款之加重處罰事由。申言之，係因以廣
    播電視、電子通訊、網際網路或其他媒體等傳播工具，對公
    眾散布而犯之，將導致不特定人或多數人於閱聽見聞後，有
    受詐騙之虞，可能造成之侵害社會程度及影響層面均較鉅，
    爰增訂上開加重處罰之詐欺類型犯罪。故倘行為人有以上開
    傳播工具，對於不特定人或「多數人」散布不實訊息，以招
    徠民眾，進而遂行詐欺行為，即已具備該款加重詐欺罪之構
    成要件。從而，行為人雖利用廣播電視、電子通訊、網際網
    路或其他媒體等傳播工具犯罪，倘未向公眾散布詐欺訊息，
    而係針對「特定個人」發送詐欺訊息，固僅屬普通詐欺罪範
    疇。但行為人若係基於詐欺「不特定或多數」民眾之犯意，
    利用網際網路等傳播工具，刊登虛偽不實之廣告，以招徠民
    眾，進行詐騙，縱行為人尚須對於受廣告引誘而來之被害人
    ，續行施用詐術，始能使被害人交付財物，仍係以網際網路
    等傳播工具向公眾散布詐欺訊息，無礙成立加重詐欺罪（最
    高法院109年度台上字第605號號判決參照）。
　㈡本件證人即告訴人潘韻璇雖指訴：其係自臉書貸款廣告認識
    被告劉兆洋，被告要其下載通訊軟體與之聯絡云云，惟被告
    堅詞否認有在網路刊登貸款廣告（見偵卷第8頁），供稱：
    與告訴人在110年年中在五股認識時，就有互相加入「飛機
    」了（見偵卷第8、118頁）等語，而卷內遍查無有該網路貸
    款廣告之網頁資料，或有其他足資佐證告訴人上開指訴之積
    極證據，自不能徒憑告訴人之單一指訴，遽為不利被告之認
    定，是尚難確證被告有以網際網路，對於不特定人或多數人
    散布不實訊息，以招徠民眾，進而遂行詐欺之行為，則被告
    本件雖利用網路通訊軟體之傳播工具犯罪，惟未向公眾散布
    詐欺訊息，而係針對「特定個人」發送詐欺訊息，依上說明
    ，應僅屬普通詐欺罪範疇。是核被告所為，應成立刑法第33
    9條第1項之詐欺取財罪。檢察官起訴意旨認被告係涉犯刑法
    第339條之4第1項第3款之加重詐欺取財罪嫌，尚有未洽，惟
    因基本社會事實同一，且本院亦已告知上開普通詐欺取財罪
    名（見本院卷第90、104、109頁)，爰依法變更起訴法條如
    上。
　㈢又被告雖前後於檢察官起訴書附表所示之時地，共11次向告
    訴人收取金錢或證件，惟均係基於向告訴人詐財之單一犯意
    ，且時間密切接近，手法相同，侵害同一法益，依一般社會
    健全觀念，在時間差距上均難以強行分開，在刑法評價上，
    應均視為數個舉動之接續施行，合為包括之一行為予以評價
    ，較為合理，應僅論以接續犯之一罪。
　㈣另檢察官起訴意旨主張被告前有如起訴書犯罪事實欄一所載
    之有期徒刑科刑及執行情形，為被告所是認（見本院卷第11
    1頁），並有臺灣高等法院被告前案紀錄表及刑案資料查註
    紀錄表附卷可按，其於受有期徒刑執行完畢後，5年以內故
    意再犯本件有期徒刑以上之罪，為累犯。參酌司法院大法官
    釋字第775號解釋意旨，本院認為就被告本案所犯之罪，尚
    無因加重最輕本刑而生刑罰逾其罪責之情，應依刑法第47條
    第1項之規定，加重其刑。　　
　㈤爰以行為人之責任為基礎，並審酌被告除上開構成累犯前科
    外之素行，有上前案紀錄表供參，其利用告訴人有貸款需求
    ，巧立各種不實費用名目向其詐取金錢，法治觀念薄弱，除
    缺乏對他人財產法益之尊重外，對交易秩序亦有相當之危害
    ，殊值非難，兼衡其犯後坦承犯行之態度，且與告訴人潘韻
    璇成立調解，願意分期賠償告訴人，此有調解筆錄（見本院
    卷第115、116頁）在卷可稽，併考量告訴人遭詐之金額、被
    告為高中畢業之智識程度、未婚，無子女，在便當店工作，
    準備自己開業，與家人同住之家庭經濟與生活狀況，及其犯
    罪動機、目的、犯罪之手段等一切情狀，量處如主文所示之
    刑，併諭知易科罰金之折算標準，以資懲儆。
　㈥另按未曾因故意犯罪受有期徒刑以上刑之宣告，或前因故意
    犯罪受有期徒刑以上刑之宣告，執行完畢或赦免已逾5年，
    而受2年以下有期徒刑、拘役或罰金之宣告者，始符合緩刑
    之要件，刑法第74條第1項乃有明文規定。本件被告前因詐
    欺案件，經臺灣新北地方法院以110年度簡字第3003號判處
    有期徒刑3月確定，於民國110年12月15日易科罰金執行完畢
    ，有上開前案紀錄表可按，則於本院判決時，被告前述所受
    有期徒刑之宣告，其執行完畢既仍在5年以內，依上規定，
    即與刑法第74條第1項得宣告緩刑之要件不合，自無從併予
    宣告緩刑，附此敘明。
四、關於沒收部分：
  ㈠本件被告劉兆洋所詐得之新臺幣56萬6,000元，雖屬其本案之
    犯罪所得，然衡諸被告於審判中業與告訴人潘韻璇成立調解
    ，已如前述，固然尚未履行給付，難謂屬刑法第38條之1第5
    項規定文義所指「已實際合法發還被害人」情形，但審酌該
    規定旨在保障被害人因犯罪所生之求償權（該規定之立法理
    由參照），而被告依成立調解內容所應賠償之金額，乃告訴
    人與被告議定之價值，堪認相當於被告犯罪實際取得之價值
    ，且所作成之調解筆錄可得為民事強制執行之執行名義，已
    達沒收制度剝奪被告犯罪利得之立法目的，則告訴人之求償
    權既已獲相當之確保，若再對被告宣告沒收或追徵，實有過
    苛之虞，爰就被告此部分犯罪所得，依刑法第38條之2第2項
    之規定，不予宣告沒收或追徵。　
　㈡至被告所詐得如起訴書附表編號2所載告訴人之土地銀行存摺
    、自然人憑證及國民身分證等物，固亦屬其本案犯罪所得，
    惟該等物品係屬帳戶收付記錄及供憑辦帳戶相關事項所用之
    簿冊，或表彰個人身分用以辦理個人相關事宜之證件，均可
    辦理註銷、掛失並補發新簿冊或證件，原件已失其功用，且
    財產價值尚屬低微，難認有何刑法上之重要性，為節省沒收
    程序之勞費，爰依刑法第38條之2第2項之規定，就被告此等
    犯罪所得均不予宣告沒收、追徵。
據上論結，應依刑事訴訟法第284條之1、第299條第1項前段、第
273條之1第1項、第310條之2、第300條、第454條，刑法第339條
第1項、第41條第1項前段、第47條第1項、第38條之2第2項，刑
法施行法第1條之1第1項，判決如主文。
本案經檢察官許梨雯提起公訴，檢察官李清友到庭執行職務。
中　　華　　民　　國　　111 　年　　10　　月　　12　　日
                  刑事第十庭法  官  李冠宜
以上正本證明與原本無異。
如不服本判決應於收受送達後20日內向本院提出上訴書狀，並應
敘述具體理由。其未敘述上訴理由者，應於上訴期間屆滿後20日
內向本院補提理由書（均須按他造當事人之人數附繕本）「切勿
逕送上級法院」。
因疫情而遲誤不變期間，得向法院聲請回復原狀。　　　　
                            書記官  杜依玹　　
中　　華　　民　　國　　111 　年　　10　　月　　13　　日
附錄：本案論罪科刑法條全文
中華民國刑法第339條
（普通詐欺罪）
意圖為自己或第三人不法之所有，以詐術使人將本人或第三人之
物交付者，處5年以下有期徒刑、拘役或科或併科50萬元以下罰
金。
以前項方法得財產上不法之利益或使第三人得之者，亦同。
前二項之未遂犯罰之。